【裁判字號】    99,消債抗,9
【裁判日期】    990319
【裁判案由】    更生事件之抗告
【裁判全文】
臺灣臺南地方法院民事裁定             99年度消債抗字第9號
抗  告  人
即  債務人  甲○○○○○○
代  理  人  楊淑惠律師
上列抗告人因消費者債務清理條例事件聲請更生，對於中華民國
99年1月20日本院98年度消債更字第412號裁定提起抗告，本院裁
定如下：
    主  文
抗告駁回。
抗告程序費用新臺幣壹仟元由抗告人負擔。
    理  由
一、抗告意旨略以：
    原裁定認以抗告人每月平均收入為新臺幣（下同）23,233元
    ，扣除每月必要之生活支出9,829元，尚餘13,404元，顯足
    以負擔最大債權人國泰人壽保險股份有限公司（下稱國泰人
    壽）於民國97年10月間所提出每月清償11,861元之協商方案
    云云，然抗告人自有房屋之房貸每月應繳7,680元，故抗告
    人每月薪資23,233元扣除必要之生活支出9,829元及房貸7,6
    80元後，僅餘5,724元，抗告人實無力負擔最大債權人國泰
    人壽所提出每月清償11,861元之協商方案至明，且縱抗告人
    順利出售所有之自住房屋，勢必增加房屋租金支出，而上開
    7,680元之房貸數額用以房屋租金支出，亦應屬相當。為此
    ，抗告人不服原裁定而提起抗告，請求廢棄原裁定，並准予
    抗告人更生之聲請等語。
二、按債務人不能清償債務或有不能清償之虞者，得依本條例所
    定更生或清算程序，清理其債務；又聲請更生或清算不合程
    式或不備其他要件者，法院應以裁定駁回之，但其情形可以
    補正者，法院應定期間先命補正，消費者債務清理條例第8
    條定有明文。次按債務人與金融機構協商成立者，不得聲請
    更生或清算，但因不可歸責於己之事由，致履行顯有重大困
    難者，不在此限；本條例施行前，債務人依金融主管機關協
    調成立之中華民國銀行公會會員辦理消費金融案件無擔保債
    務協商機制與金融機構成立之協商，準用前項之規定，消費
    者債務清理條例第151條第5項、第6項亦分別有明文規定。
    衡諸前開規定之立法意旨，可見債務人無論在本條例施行前
    後，與金融機構之債權人成立協商後，即應本於債權契約之
    誠信原則勉力履行，除非有前述不可歸責於己之事由，致其
    履行顯然有重大困難之情形外，不得率爾依本條例更生程序
    清理其債務。又在債務人已積欠債權人債務之情形下，如債
    權人已提出能兼顧債務人基本生活所需及償還債務兩項要求
    之分期清償方案，而因債務人為求能為如往常一般消費行為
    ，致無法達成債務協商共識時，自難認債務人已不能清償債
    務或有不能清償之虞，即不應認債務人得依消費者債務清理
    條例聲請更生或清算程序清理其債務。
三、經查，本件抗告人於聲請更生前，曾依金融主管機關協調成
    立之中華民國銀行公會會員辦理消費金融案件無擔保債務協
    商機制，與債權銀行於97年10月27日就全體無擔保債權成立
    協商，當時抗告人之無擔保債務總額為1,565,637元，雙方
    約定由抗告人自97年12月10日起，分132期，利率0%，每月
    清償11,861元至全部清償完畢為止乙節，有抗告人提出之前
    置協商機制協議書（金融機構無擔保債權）、前置協商無擔
    保債務還款分配表暨表決結果各1件附於原審卷足稽（見原
    審卷第19至25頁）。又抗告人於前述協商成立後，曾依約繳
    納2期，嗣於98年3月確定毀諾一情，亦有債權人台北富邦商
    業銀行股份有限公司（下稱富邦銀行）98年12月14日提出之
    陳報狀1件附於原審卷可參（見原審卷第129至132頁），堪
    信為真實。
四、抗告人雖主張其自有房屋之房貸每月應繳7,680元，而抗告
    人每月平均收入23,233元，扣除每月必要之生活支出9,829
    元，再扣除房貸7,680元，僅餘5,724元，實無力負擔最大債
    權人國泰人壽所提出每月清償11,861元之協商方案，縱抗告
    人順利出售所有之自住房屋，勢必增加房屋租金支出，而上
    開7,680元之房貸數額用以房屋租金支出，亦應屬相當云云
    。惟查：
  (一)依行政院內政部所公告99年度臺灣省低收入戶最低生活費用
    每人每月為9,829元，該生活費標準係按照政府最近一年平
    均每人消費支出（包括食品費、衣著鞋襪費、房租水電費、
    家居管理費、醫療保健費、交通通訊費、娛樂教育費及雜項
    支出）百分之60訂定，有內政部頒布歷年最低生活費一覽表
    可憑。是認抗告人每月必要生活費用，依上開標準以每月9,
    829元計算為適當。
  (二)房屋貸款在名義上雖屬債務，於實質上乃係藉由分期付款方
    式而逐漸累積個人資產，亦即待房屋貸款清償完畢，即毋庸
    再擔憂因債權人行使抵押權拍賣房地致喪失房地所有權，惟
    抗告人於經濟困頓之際，自應選擇適當處分資產以減輕債務
    負擔，而非堅持負擔房地貸款及房屋稅、地價稅等非必要性
    支出並持續累積其資產，且此將獨厚出貸之債權人獲得全部
    債權獲償之利益，則對於其他債權人而言，自有不公平之處
    。況且，人民安居並不以居住於自有住宅為必要，租屋居住
    亦為目前社會眾多經濟困窘無力購屋者之安居方式，且因房
    租支出尚得作為所得稅之扣減額，故租屋居住毋寧為自認經
    濟負擔沉重者減輕債務負擔的另一種選擇方式。因此，抗告
    人未將系爭房地處分變現，以減輕債務負擔，縱因此導致其
    無力清償債務，亦係抗告人之自身考量所致，而非不可歸責
    於抗告人之事由致無法清償債務，是抗告人主張其房貸7,68
    0元屬於其每月必要之生活支出云云，洵非可採。再者，本
    院參酌內政部所公告99年度最低生活費用而認定抗告人每月
    必要生活費用為9,829元，其費用業已包含抗告人「住（例
    如：房租）」的費用，則抗告人所稱倘自有房地出售後，上
    開房屋貸款金額7,680元亦屬租屋費用云云，亦非可採。承
    上所述，抗告人所指房屋貸款每月7,680元核非屬其必要生
    活費用之支出。
  (三)此外，債務人於98年3月毀諾後，復於98年5月22日投保三商
    美邦人壽保險股份有限公司壽險，保險費總額13,000元，且
    迄至更生聲請之日止仍正常繳納保險費，為有效保單，此有
    三商美邦人壽保險股份有限公司98年10月21日（98）三法字
    第00344號函暨該函檢附之人壽保險要保書（見原審卷第104
    頁、第105頁至第109頁）、第一次保險費相當額送金單在卷
    可參。而上開保險契約係勞、健保以外之非強制性保險，且
    以要保人繳納保險費，並以保險事故發生後能獲得保險金額
    為目的之生活保障方式，尚非生活上之必要性支出，債務人
    於經濟能力尚有餘裕時，或可做為投資理財之手段之一，但
    於經濟困頓之際，倘若仍為求日後保障而優先選擇繳納保險
    費，反就其他債務主張無能力繳付，此相對於其他各債權人
    而言自有不公平之處。是觀抗告人堅持無法負擔國泰人壽提
    供之還款方案，致毀諾未繼續履約，卻選擇於毀諾後繳付三
    商美邦人壽保險股份有限公司壽險保險費，可見其並無協商
    履約之誠意，實與誠信原則有違，則其謂無力繼續履行協商
    條件云云，實不足採。
  (四)基上所陳，抗告人每月生活必要支出之費用以9,829元即為已
    足。
五、綜參上情，抗告人於97年10月27日與債權銀行就全體無擔保
    債權成立協商，以抗告人97年1月起迄98年9月止薪資所得總
    額為487,894元，其平均每月薪資收入為23,233元，扣除抗
    告人每月生活必要費用9,829元後，餘額為13,404元，已足
    夠履行最大債權銀行國泰人壽於97年10月間所提出每月清償
    11,861元之協商方案，是抗告人應有能力按期履行國泰人壽
    所提出之上開債務清償方案，並維持基本生活開支。從而，
    抗告人主張其不能清償債務或有不能清償之虞云云，不足採
    信。
六、綜上所述，本件抗告人既無不可歸責於己之事由致履行顯有
    重大困難之情形，亦非有不能清償債務或有不能清償之虞，
    已與前開消費者債務清理條例所定得聲請更生程序以清理債
    務之要件不符，顯然其聲請更生即屬要件不備，且無從補正
    。從而，原裁定駁回其更生之聲請，並無違誤。抗告意旨仍
    指摘原裁定不當，求予廢棄另為裁定，為無理由，應予駁回
    。
七、據上論結，本件抗告為無理由，依消費者債務清理條例第15
    條，民事訴訟法第495條之1第1項、第449條第1項、第95條
    、第78條，裁定如主文。
中    華    民    國    99    年    3     月    19    日
                  民事第一庭  審判長法  官  高榮宏
                                    法  官  林福來
                                    法  官  黃聖涵
上為正本係照原本作成。
本裁定不得抗告。
中    華    民    國    99    年    3     月    19    日
                                    書記官  朱小萍

司法院資訊處製作；財團法人民間司法改革基金會備份。
